---
title: "Dia 1: da pergunta aos dados"
subtitle: "3 horas · da pergunta de pesquisa à primeira estimativa"
code-tools: true
---

O primeiro dia termina com uma estimativa pontual e um gráfico, e deixa em aberto uma pergunta: quão confiável é esse número?

## Programa

::: {.programa}

| Horário | Bloco | Conteúdo |
|---|---|---|
| 0:00–0:15 | Abertura | Apresentação, objetivos e demonstração do relatório final pronto |
| 0:15–0:30 | 1. Enquadramento | CMIG e ODS 5 a partir da publicação do IBGE. Sexo e gênero na PNAD. O que a PNAD mede e o que exige outras fontes |
| 0:30–1:00 | 2. Conhecendo a PNAD Contínua | Desenho amostral, arquivo da 5ª visita, questionário, dicionário e domínios de estimação |
| 1:00–1:10 | *Intervalo* | |
| 1:10–1:40 | 3. O projeto e os dados | Projeto reprodutível, renderização do relatório com parâmetros e leitura da base |
| 1:40–2:20 | 4. Recodificação e variáveis derivadas | Idade, cor ou raça, escolaridade, território, condição de atividade e variável de domicílio |
| 2:20–2:50 | 5. Primeiras estimativas e primeiro gráfico | Estimativas com dplyr, com e sem peso, e gráfico com ggplot2 |
| 2:50–3:00 | Fechamento | Síntese e ponte para o Dia 2 |

:::

## 1. Enquadramento: indicadores de gênero

*Texto a desenvolver:* o que é um indicador de desigualdade de gênero, o CMIG e suas cinco dimensões, o ODS 5 e a publicação *Estatísticas de Gênero* do IBGE como referência.

::: {.callout-important}
## Sexo e gênero na PNAD Contínua
A PNAD Contínua registra o sexo da pessoa em duas categorias. Os indicadores do curso comparam mulheres e homens e não permitem analisar identidade de gênero ou orientação sexual.
:::

## 2. Conhecendo a PNAD Contínua

*Texto a desenvolver:* desenho amostral (estratos, UPAs, pesos e calibração), divulgação trimestral e arquivo da 5ª visita, questionário, dicionário, variáveis derivadas e domínios de estimação.

## 3. O projeto e os dados

*Texto a desenvolver:* estrutura do projeto e leitura da base preparada.

```{r}
#| label: pacotes
#| eval: false
library(tidyverse)
```

```{r}
#| label: leitura
#| eval: false
# Código a desenvolver: leitura da base preparada (.rds)
```

## 4. Recodificação e variáveis derivadas

*Texto a desenvolver:* faixa etária, cor ou raça, escolaridade, território, situação do domicílio, posição na ocupação e condição de atividade.

```{r}
#| label: recodificacao
#| eval: false
# Código a desenvolver: recodificações e variáveis derivadas
```

### Variável de domicílio: presença de criança de até 6 anos

```{r}
#| label: variavel-domicilio
#| eval: false
# Código a desenvolver: variável construída no nível do domicílio
```

::: {.callout-note icon=false}
## Exercício 1
*Enunciado a desenvolver.*
:::

::: {.callout-tip collapse="true"}
## Gabarito do exercício 1
```{r}
#| eval: false
# Solução a desenvolver
```
:::

## 5. Primeiras estimativas e primeiro gráfico

*Texto a desenvolver:* a mesma pergunta respondida sem peso e com peso.

```{r}
#| label: estimativa-sem-peso
#| eval: false
# Código a desenvolver: estimativa sem peso
```

::: {.callout-warning}
## Erro comum
Calcular médias e proporções sem o peso amostral produz estimativas que não representam a população.
:::

```{r}
#| label: estimativa-com-peso
#| eval: false
# Código a desenvolver: estimativa com peso
```

```{r}
#| label: grafico-inicial
#| eval: false
# Código a desenvolver: gráfico de mulheres e homens com ggplot2
```

## Para levar ao Dia 2

```{r}
#| label: salvar-base
#| eval: false
# Código a desenvolver: salvar a base recodificada, que é o ponto de partida do Dia 2
```

Temos um número. Mas quão confiável ele é? Essa é a pergunta que abre o Dia 2.
