---
title: "Dia 2: dos dados às conclusões"
subtitle: "3 horas · da incerteza das estimativas ao relatório atualizado"
code-tools: true
---

O segundo dia acrescenta a incerteza às estimativas, reproduz o relatório e termina com a atualização do relatório para o ano mais recente.

## Programa

::: {.programa}

| Horário | Bloco | Conteúdo |
|---|---|---|
| 0:00–0:10 | Retomada | Revisão do Dia 1 e dúvidas |
| 0:10–0:45 | 6. O desenho amostral com srvyr | Criação do desenho, intervalo de confiança e CV, comparação entre dplyr e srvyr |
| 0:45–1:25 | 7. Reproduzindo o relatório | Taxa, média, razão e distribuição, com validação pelos números do IBGE |
| 1:25–1:35 | *Intervalo* | |
| 1:35–2:20 | 8. Comparar com rigor | Recortes territoriais, semáforo de CV, testes de hipóteses e regressão com svyglm |
| 2:20–2:50 | 9. Atividade: um indicador novo | Em duplas, com a ficha do indicador |
| 2:50–3:00 | Encerramento | Atualização do relatório para o ano mais recente |

:::

## Ponto de partida

```{r}
#| label: leitura-dia1
#| eval: false
# Código a desenvolver: leitura da base recodificada ao final do Dia 1
```

## 6. O desenho amostral com srvyr

*Texto a desenvolver:* por que o peso acerta o ponto e o desenho mostra a incerteza.

```{r}
#| label: desenho
#| eval: false
library(srvyr)
# Código a desenvolver: criação do desenho amostral
```

::: {.callout-warning}
## Erro comum
Filtrar o data frame antes de criar o desenho produz erros-padrão incorretos. O recorte deve ser feito no desenho.
:::

```{r}
#| label: dplyr-vs-srvyr
#| eval: false
# Código a desenvolver: a estimativa do Dia 1 refeita com srvyr
```

## 7. Reproduzindo o relatório

*Texto a desenvolver:* as quatro famílias de indicador e a validação com os números publicados pelo IBGE.

```{r}
#| label: indicadores
#| eval: false
# Código a desenvolver: taxa, média, razão e distribuição
```

## 8. Comparar com rigor

### Recortes territoriais e precisão

```{r}
#| label: recortes
#| eval: false
# Código a desenvolver: Brasil, UFs e recorte capital, resto da RM e interior, com semáforo de CV
```

### Testes de hipóteses

```{r}
#| label: testes
#| eval: false
# Código a desenvolver: teste t com desenho e qui-quadrado de Rao-Scott
```

### Regressão com desenho amostral

```{r}
#| label: regressao
#| eval: false
# Código a desenvolver: sequência de modelos com svyglm e gráfico de coeficientes
```

## 9. Atividade: um indicador novo

Em duplas, preencham a ficha do indicador, calculem o indicador com o desenho amostral, façam um gráfico e testem uma comparação. Depois, incluam o resultado no [relatório](relatorio.qmd).

::: {.callout-note icon=false}
## Ficha do indicador
- **Nome:**
- **Definição:**
- **Numerador:**
- **Denominador:**
- **População de referência:**
- **Variáveis da PNAD:**
- **Desagregação:**
- **Comparação a testar:**
:::

## Encerramento

O mesmo relatório, renderizado para o ano mais recente, trocando apenas o parâmetro `ano`.
